【裁判字號】    95,上,347
【裁判日期】    951205
【裁判案由】    確認買賣關係不存在等
【裁判全文】
臺灣高等法院臺中分院民事判決        95年度上字第347號
上  訴  人  台灣省自來水股份有限公司
法定代理人  甲○○
訴訟代理人  丙○○律師
被 上訴 人  乙○○
            丁○○○
上二人共同
訴訟代理人  陳惠伶律師
上列當事人間請求確認買賣關係不存在等事件，上訴人不服台灣
台中地方法院94年度訴字第1514號中華民國95年8月18日第一審
判決，提起上訴，本院於中華民國95年11月21日言詞辯論終結，
判決如下：
    主  文
上訴駁回。
第二審訴訟費用由上訴人負擔。
    事實及理由
一、本件上訴人起訴主張：上訴人與被上訴人乙○○間因請求損
    害賠償事件，上訴人前遵台灣高等法院台中分院89年度重上
    字第52號民事判決，並為擔保假執行，曾提供新台幣（下同
    ）1173萬元作為擔保金，於民國（下同）89年12月8日向原
    法院依法提出強制執行之聲請，請求查封被上訴人乙○○所
    有坐落於台中縣沙鹿鎮之土地三筆及其上建物，並請求原法
    院囑託台灣宜蘭地方法院執行被上訴人乙○○所有坐落宜蘭
    縣三星鄉○○段破布烏小段341之196地號，應有部分三分之
    一之土地。原法院雖即針對前揭坐落於所轄區內之房地執行
    ，惟就上開土地，竟遲遲未發出囑託執行，直至90年9月24
    日方囑託台灣宜蘭地方法院代為執行。嗣台灣宜蘭地方法院
    於90年10月11日函知上訴人，該筆受囑託執行之土地已於90
    年6月19日因買賣移轉所有權予被上訴人丁○○○及張松輝
    等二人。就上開強制執行事件，上訴人遂以原法院未在合理
    期間內辦理囑託執行之程序，顯已逾合理之期待為由，以原
    法院為被上訴人，提起國家賠償訴訟，該訴訟行中被上訴人
    乙○○亦參加訴訟，嗣經原法院以92年度國字第25號民事判
    決，認被上訴人乙○○與丁○○○間就系爭土地應有部分
    30000分之7222之買賣行為，係乙○○為脫免強制執行，與
    丁○○○通謀虛偽訂立之買賣契約，而將該不動產所有權移
    轉登記於被上訴人丁○○○名下，顯係有侵害上訴人債權之
    情形，自與善良風俗有違，依民法第72條規定應屬無效，是
    被上訴人二人間之系爭土地應有部分30000分之7222買賣行
    為既屬無效，則系爭土地即仍為被上訴人乙○○所有，則上
    訴人之債權並未受損，而判決上訴人敗訴確定。又被上訴人
    乙○○因已參加上揭國賠訴訟，而已不得再行主張前開國賠
    裁判不當，然另一被上訴人丁○○○則並不受前揭國賠判決
    之拘束，且系爭土地應有部分30000分之7222仍登記在伊名
    下，故上訴人有對其提起確認買賣關係不存在之訴之確認利
    益及必要性；又被上訴人乙○○明知其仍為系爭土地應有部
    分30000分之7222之所有權人，卻遲遲不向被上訴人丁○○
    ○為塗銷所有權移轉登記之請求，怠為行使其權利，為此爰
    依民法第242條規定，代位行使被上訴人乙○○對丁○○○
    之不當得利請求權等語。並聲明：(1)確認被上訴人乙○○與
    被上訴人丁○○○就坐落宜蘭縣三星鄉○○段破布烏小段34
    1之168地號土地持分7222/30000於90年6月19日之買賣關係
    不存在。(2)宜蘭縣羅東地政事務所90年6月19日90羅地字第
    01274號就前項土地所為被上訴人丁○○○之所有權登記應
    予塗銷。
二、被上訴人則以：被上訴人乙○○於上開國賠訴訟中固為輔助
    原法院而參加訴訟，惟按被上訴人乙○○參加之程度，並無
    機會就被上訴人乙○○與被上訴人丁○○○間之買賣關係為
    真正之事實，提出攻擊防禦方法，故依民事訴訟法第63條第
    1項但書規定，被上訴人乙○○自不受前開國賠事件判決有
    關被上訴人乙○○與被上訴人丁○○○間之買賣契約是否真
    正之認定。另被上訴人乙○○再上開國賠事件中係輔助原法
    院而參加訴訟，並非輔助本件上訴人而參加訴訟，故被上訴
    人乙○○自得對上開國賠訴訟中原法院之對造人即本件上訴
    人，主張被上訴人乙○○與被上訴人丁○○○間之買賣契約
    係屬真正。且被上訴人乙○○之所以出賣本件系爭土地，乃
    因急需資金應用，以支付生活所需及子女在國外就學之生活
    、教育費用，並無任何違反善良風俗之情事。又被上訴人二
    人間於90年5月31日簽立就系爭土地應有部分30000分之7222
    之買賣契約，約定買賣價金為500萬元，並被上訴人丁○○
    ○於簽約時給付被上訴人乙○○定金50萬元，另被上訴人乙
    ○○並將系爭土地設定金額500萬元抵押權登記與被上訴人
    丁○○○，嗣後，被上訴人丁○○○於90年6月15日交付付
    款人為台中縣沙鹿鎮農會、面額各為100萬元之支票二紙與
    被上訴人乙○○，另於90年7月15日交付付款人為台中縣沙
    鹿鎮農會、面額各為80萬元、80萬元、90萬元之支票三紙與
    被上訴人乙○○，至於，被上訴人丁○○○交付買賣前開土
    地價金之資金來源為：1.定金50萬元部分：係90年5月31日
    存入被上訴人丁○○○在台中縣沙鹿鎮農會鹿峰分部帳號
    0000000000000號帳戶之40萬元現金，再包括原帳戶內之存
    款，於90年5月31轉付定金50萬元。2.第二期款200萬元部分
    ：被上訴人丁○○○之子蕭有志，於94年6月4日亞太商業銀
    行沙鹿分行提領現金68萬元；又於90年6月11日中國商業銀
    行沙鹿分行提領現金55萬元、75萬元；而被上訴人丁○○○
    於台中縣沙鹿鎮農會鹿峰分部之帳戶，於90年6月13日存入
    60萬元、45萬元，再於90年6月15日轉出110萬元至被上訴人
    丁○○○在台中縣沙鹿鎮農會之支票存款帳戶，及存入現金
    90萬元於前開支票存款帳戶，以供兌現前開面額合計200萬
    元之支票。3.尾款250萬元部分：被上訴人丁○○○之子蕭
    穎澤，於90年6月20日中國商業銀行沙鹿分行提領現金80萬5
    千元；被上訴人丁○○○之子蕭挺位，於90年7月9日亞太商
    業銀行沙鹿分行提領現金67萬元、21萬5千元；而被上訴人
    丁○○○在台中縣沙鹿鎮農會鹿峰分部之帳戶，於90年7月
    12日存入90萬6千元、於90年7月13日存入10萬元及60萬元、
    於90年7月16日存入60萬元、32萬元，另於90年7月17日轉出
    90萬元、80萬元、80萬元至被上訴人丁○○○在台中縣沙鹿
    鎮農會之支票存款帳戶，以供兌現前開三紙面額合計250萬
    元之支票。由此可證被上訴人丁○○○確實有交付500萬元
    之價金，而系爭土地買賣絕無虛假。是被上訴人乙○○與被
    上訴人丁○○○間之買賣契約係屬真正，且被上訴人丁○○
    ○業已支付買賣價金完竣，被上訴人乙○○對被告丁○○○
    無任何權利得以行使，從而，上訴人主張代位被上訴人乙○
    ○對被上訴人丁○○○行使權利，顯無理由等語置辯。並聲
    明：上訴人之訴駁回。
三、本件第一審對上訴人之請求判決敗訴，上訴人不服求為廢棄
    原判決並為如上訴聲明之判決，被上訴人則求為判決駁回上
    訴。
四、關於兩造主張之事實及其攻擊防禦方法爭執不爭執事項及本
    院對上開攻擊防禦方法之意見及法律上意見，均與第一審判
    決書記載者相同，茲引用之。
五、兩造在本院提出之新攻擊防禦方法：
  (一)上訴人方面：
    本件系爭土地交易，經原審他案92年度國字第25號國家賠償
    事件調查相關事件，並傳訊相關人證，發現有諸多違反常情
    之狀況，顯係通謀虛偽意思表示為交易: 依被上訴人丁○○
    ○於93年3月1日在另案國賠案件供述內容: 其向參加人購買
    系爭土地是因為其土地遭徵收，而獲得徵收補償費，而以
    500萬元之代價向被上訴人乙○○購買系爭土地，然其僅於
    購買系爭土地前，前往系爭土地現場1次，而且係因乙○○
    父親喪禮出殯時順道前往，購買後即均未至系爭土地現場，
    而將土地權利無償交予乙○○之大哥管理耕作，毫無租金或
    其他利益，而買賣土地辦理過戶過程，則全無所悉，而悉由
    乙○○1人辦理，而均未加聞問。嗣被上訴人丁○○○卻又
    改稱其關於購買土地之資金來源係由其子及其所存之私房錢
    支付，核予前次所言其適因土地被徵收，而以獲得補償費之
    資金為支付等情，顯不相同。再者，該案證人蕭久雄即丁○
    ○○之先生則證稱，錢是其兒子做生意賺的錢，丁○○○拿
    2、30萬元，證人拿4、50萬元云云，與被上訴人丁○○○供
    述內容又相互矛盾。原審判決則認被上訴人丁○○○曾陳稱
    以徵收補償費支付買賣價金，或不知其子出資額為多少等語
    ，但查，系爭土地買賣發生在90年間，而被上訴人丁○○○
    於93年間始受法院通知到庭陳述，因時僅隔2年多而未能記
    憶清楚至陳述有誤，亦與常情不符，顯係虛偽購買系爭土地
    。
  (二)被上訴人方面：
    1.被上訴人丁○○○係基於「投資」之目的，而買受本件系
      爭土地 (所有權應有部分)。被上訴人丁○○○基於管理
      之需要，所買受之土地仍由被上訴人乙○○之胞兄耕作，
      並無違反常情。
    2.被上訴人乙○○為執業「代書」，故被上訴人丁○○○將
      買賣契約書所約定之抵押權設定登記、所有權移轉登記等
      手續，均交由被上訴人乙○○辦理，要無違反常情之情事
      。而且，被上訴人丁○○○確已取得本件系爭土地之所有
      權，益證被上訴人丁○○○將所有權移轉登記手續委由被
      上訴人乙○○辦理，並無任何問題，亦無違反常情。
    3.被上訴人丁○○○及配偶蕭久雄於台灣台中地方法院92年
      度國字第25號國家賠償訴訟事件，93年12月15日為證人時
      ，因手中無資料，已不記得500萬元之買賣價金中，自己
      出了多少私房錢，兒子出了多少錢，然此並不影響被上訴
      人丁○○○確已付清500萬元買賣價金與被上訴人乙○○
      之事實。上訴人以被上訴人丁○○○為證人時，對於自己
      及兒子出資額度各為多少稱不知道，進而指摘本件買賣為
      虛偽之買賣云云，毫無可採。
    4.另有關被上訴人丁○○○及其配偶蕭久雄因購買本件系爭
      土地，而要其等兒子把錢領回來交給伊等，蕭久雄於幾日
      後再將其等兒子領回來之現金，持至台中縣沙鹿鎮農會存
      入被上訴人丁○○○之存款帳戶內，用以兌現作為給付買
      賣價金之支票等節，並不影響被上訴人丁○○○確已付清
      500萬元買賣價金與被上訴人乙○○之事實。上訴人以被
      上訴人丁○○○之兒子何以不用匯款，而要領出現金; 被
      上訴人何以將現金放在家裡幾日後，再由蕭久雄持往台中
      縣沙鹿鎮農會存入; 進而指摘本件買賣為虛偽之買賣云云
      ，並無可採。
    5.茲於國家賠償訴訟事件中，並無命被上訴人丁○○○提出
      500萬元買賣價金之價金來源，亦即卷內並無後列存摺提
      領、轉付、支票兌現之相關資料。茲以後列存摺提領、轉
      付、支票兌現之相關資料，足以證明被上訴人丁○○○確
      實有支付買賣價金500萬元與被上訴人乙○○之事實，故
      被上訴人乙○○與丁○○○間之「不動產買賣契約書」確
      為真正，絕無通謀虛偽意思表示之情事。
六、本院關於前述兩造提出新攻擊防禦方法之意見：
  (一)按民法第87條第1項所謂通謀虛偽意思表示，係指表意人與
    相對人雙方故意為不符真意之表示而言，若僅一方無欲為其
    意思表示所拘束之意而表示與真意不符之意思者，即難指為
    通謀而為虛偽意思表示（最高法院50年台上字第421號判例
    要旨、同院86年度台上字第2641號及第3865號判決要旨可資
    參照）。又第三人主張表意人與相對人通謀而為虛偽意思表
    示者，該第三人應負舉證之責（最高法院48年台上字第29號
    判例要旨參照）。本件上訴人雖主張：被上訴人丁○○○曾
    於原法院另案前開國賠事件審理時供述其向被上訴人乙○○
    購買系爭土地是因為其土地遭徵收，而獲得徵收補償費，遂
    以500萬元之代價向被上訴人乙○○購買系爭土地等語，復
    陳稱：其僅於購買系爭土地前，前往系爭土地現場一次，購
    買後即未至系爭土地現場，並將所購系爭土地無償交予被上
    訴人乙○○之大哥管理，而買賣系爭土地辦理過戶過程，則
    全無所悉等語。嗣後被上訴人丁○○○又改稱關於購買系爭
    土地之資金來源係由其子及以其所存之私房錢支付等語，其
    前後陳述不一，自難憑採；又證人蕭久雄即被上訴人丁○○
    ○之配偶亦曾於上開國賠事件原法院審理時到庭證稱：錢是
    其兒子做生意賺的錢，丁○○○又拿2、30萬元，證人拿4、
    50萬元云云，復與被上訴人丁○○○上開供述內容矛盾，亦
    難採信。況被上訴人丁○○○對於其自行存款購買土地及其
    子共同出資額度究各為多少？竟答稱不知道等語，亦核與常
    情不符，且系爭土地之地目為林地，僅供農用，並非即有投
    資利潤，復被上訴人丁○○○所購買者僅為系爭土地之應有
    部分，竟稱其僅等待土地漲價，即願意出賣土地（意寓作為
    投資方法）云云，實非無疑，是被上訴人2人間所為系爭土
    地之買賣，顯屬通謀虛偽之買賣契約，自屬無效云云。然查
    ，上訴人及原審參加人台灣台中地方法院對於被上訴人2人
    間系爭土地買賣價金500萬元，業已付清之事實不爭執，堪
    信為真實（見原審卷第305頁）。被上訴人陳稱系爭土地買
    賣於簽約時即給付定金50萬元，並約定先設定金額500萬元
    抵押權登記予被上訴人丁○○○，嗣後，被上訴人丁○○○
    於90年6月15日以付款人為台中縣沙鹿鎮農會（帳號9763號
    ）之面額各為100萬元之支票2紙（票據號碼分別為0000000
    、0000000）交付予被上訴人乙○○，並於90年7月15日以付
    款人為台中縣沙鹿鎮農會（帳號9763號）之分別面額80萬元
    、80萬元、90萬元之支票三紙（票據號碼分別為0000000、
    0000000、0000000）交付予被上訴人乙○○，並提出被上訴
    人丁○○○存款存摺、支票存款往來抄簿、訴外人蕭有志、
    蕭穎澤、蕭挺位之存款存摺在卷可稽，足證被上訴人2人間
    之確有系爭土地買賣價金之交付，並無虛偽。雖被上訴人丁
    ○○○曾陳稱以徵收補償費支付買賣價金，或不知其子出資
    額為多少等語，但查，系爭土地買賣發生在90年間，而被上
    訴人丁○○○於93年間始受法院通知到庭陳述，因時隔2年
    多而未能記憶清楚至陳述有誤，亦與常情相符，尚難因此遽
    認其係虛偽購買系爭土地。此外，個人存款金額多少，及個
    人持有現金多少，又應如何處置，此皆屬個人自由權及隱私
    權行使之範圍，除有影響公益外，法律自應予以保障，是被
    上訴人丁○○○受領其子所交付之現金究應何時如何處置，
    或存入或持有，此皆為個人權利之行使，尚難因收取大額現
    金未立即存入帳戶，或未全部存入，或其存入金額與開票金
    額不符等，即推論其資金來源有誤而認被上訴人2人間系爭
    土地買賣行為係通謀虛偽意思表示。況且，按諸上開判例及
    判決要旨，上訴人就其主張被上訴人2人間系爭土地買賣行
    為之通謀虛偽意思表示之事實，既未能舉證證明之，而僅以
    系爭買賣與常情不合為由，即主張該契約係出於通謀虛偽意
    思表示，為無足取，自難採信。
  (二)上訴人另主張原法院92年度國字第25號國賠事件民事判決理
    由中曾載明「尚難認為其（指被上訴人丁○○○）確有向參
    加人（指被告乙○○）購買系爭土地，是本件系爭土地移轉
    登記於證人丁○○○名下，應係參加人（指被上訴人乙○○
    ）為脫免強制執行，與證人丁○○○等通謀訂立虛偽之買賣
    契約，將該不動產所有權移轉登記於渠等名下，顯係有侵害
    上訴人債權之情形，自與善良風俗有違，依民法第72條規定
    ，應認為係無效。」等語，因認被上訴人乙○○於本件訴訟
    中應受參加效力所及而不得再為爭執云云。惟按參加人對於
    其所輔助之當事人，不得主張本訴訟之裁判不當，民事訴訟
    法第63條第1項前段定有明文。參諸其立法目的乃在使參加
    制度有擴大前訴訟制度解決紛爭機能、避免後訴之提出。惟
    此種參加效力可視為判決之附隨效力，即並非本案訴訟提起
    時本欲發生者，而須於後訴訟之提起時方為顯現。故參加效
    力，僅於被輔助之當事人敗訴時，於參加人與被輔助之當事
    人間始發生。查本件被上訴人乙○○於參加原法院92年度國
    字第25號國家賠償事件訴訟時，其係為輔助該案中之被上訴
    人即臺灣臺中地方法院，然該案判決結果為上訴人之訴駁回
    ，即由原法院獲得勝訴判決，則依前開說明，被輔助之當事
    人並未獲得敗訴判決，是以被上訴人乙○○與其所輔助之原
    法院間，並未發生所謂參加效力。是本件上訴人以參加效力
    為由主張被上訴人乙○○不得上開理由欄所記載內容再為爭
    執云云，於法不合，不足採信。況且，上開判決中理由之判
    斷，亦非該事件之爭點，自不發生爭點效力之拘束力，附此
    敘明。
    綜上所述，本件被上訴人2人所為系爭土地之買賣，既屬真
    實，自應發生買賣之效力，即其所為所有權移轉登記應屬有
    效，已如前述，且上訴人復就其主張被上訴人2人買賣行為
    有違公序良俗及通謀虛偽意思表示之事實，皆未能舉證以實
    其說，是上訴人請求確認被上訴人2人間系爭土地買賣關係
    不存在，及塗銷系爭土地所有權移轉登記，即無理由，原審
    予以駁回，尚無不合，上訴意旨仍執陳詞，求為廢棄原判決
    ，核無理由，應予駁回。
據上論結，本件上訴為無理由，民事訴訟法第449條第1項、第78
條，判決如主文。
中    華    民    國    95    年    12    月    5     日
                    民事第四庭審判長法  官  黃斐君
                                    法  官  陳蘇宗
                                    法  官  黃永祥
以上正本係照原本作成。
如對本判決上訴，須於收受判決送達後20日內向本院提出上訴書
狀，其未表明上訴理由者，應於提出上訴後20日內向本院提出上
訴理由書（須按他造人數附具繕本）。
上訴時應提出委任律師為訴訟代理人之委任狀。具有民事訴訟法
第466條之1第1項但書或第2項之情形為訴訟代理人者，另應附具
律師及格證書及釋明委任人與受任人有該條項所定關係之釋明文
書影本。
                                    書記官  陳信和
中    華    民    國    95    年    12    月    7     日
                                                      Ｂ


司法院資訊處製作；財團法人民間司法改革基金會備份。
